【裁判字號】    94,訴,480
【裁判日期】    950316
【裁判案由】    違反藥事法等
【裁判全文】
臺灣宜蘭地方法院刑事判決               94年度訴字第480號
公  訴  人  臺灣宜蘭地方法院檢察署檢察官
被      告  乙○○
上列被告因違反藥事法等案件，經檢察官提起公訴（94年度核退
偵字第1號），本院判決如下：
    主  文
乙○○共同明知為偽藥而販賣，處有期徒刑壹年。
    事  實
一、乙○○自稱「薛太太」，未取得合法中醫師資格，其與姓名
    、年籍不詳之成年女子2名、成年男子1名及自稱「葉先生」
    男子1名，亦明知乙○○未取得合法中醫師資格，竟共同基
    於擅自執行醫療業務、製造進而販賣偽藥牟利之犯意聯絡，
    為遂行販賣偽藥之目的，而以擅自執行醫療業務為方法，先
    推由上開女子2人、男子1人及「葉先生」，在宜蘭縣礁溪鄉
    五峰旗風景區尋找不特定之遊客為犯案對象，適於93年9月1
    7日14時許，甲○○偕友李珈蕙至該風景區遊玩，上開女子
    、男子即向甲○○佯稱渠等係由台東前來宜蘭找1位具有祖
    傳秘方之神醫「薛太太」把脈看病等語，並邀甲○○共同前
    往，致甲○○不疑有他，遂與李珈蕙駕車跟隨「葉先生」所
    駕駛車牌號碼8W-0355號自用小客車搭載該2名女子及1名男
    子，至宜蘭縣礁溪鄉○○路231巷13弄5號乙○○租屋處，由
    自稱「薛太太」之乙○○為甲○○把脈、看眼睛及舌頭，診
    斷甲○○身體虛弱、缺血缺鈣、不孕，乙○○隨即取出來源
    不明之鹿茸1隻切片，連同杜仲、川芎、羌活、肉桂、白芍
    、木瓜、當歸，及來源不明之肉蓯蓉、味牛膝、續斷、紅耆
    、骨碎補、木蝴蝶、鎖陽、枸杞、血藤、大棗中藥材，置入
    不明酒類內浸泡，而未經許可，製造偽藥2罐，並向甲○○
    宣稱具有治療上開疾病之醫療效能，鼓吹甲○○購買，上開
    2女、2男亦在旁鼓吹療效，乙○○遂以新台幣（下同）63,6
    00元之價格，販賣該偽藥予甲○○，復將寫妥之中藥單1紙
    交付甲○○，囑咐其日後按該單所載藥材採購浸泡服用，而
    對甲○○擅自執行中醫師醫療業務。甲○○當場表示所攜帶
    現金不足，乙○○乃帶同甲○○至宜蘭縣礁溪郵局，於93年
    9月17日16時20分許，由甲○○自設置該處之自動提款機提
    領現金支付。嗣因甲○○返家後，至其他中藥行詢問結果，
    查覺上開藥酒有異，而報警循線查獲。
二、案經宜蘭縣警察局礁溪分局報告臺灣宜蘭地方法院檢察署檢
    察官偵查起訴。
    理  由
一、認定犯罪事實所憑之證據及理由；
（一）被告乙○○坦承事項及其佐證之證據：
   1、坦承事項：（見本院卷第45頁）
    (1)被告未取得中醫師資格。
    (2)於93年9月17日下午某時，甲○○與及友人駕車跟隨「葉
      先生」所駕駛上開車輛搭載上開2名女子、1名男子，至宜
      蘭縣礁溪鄉○○路231巷13弄5號，找自稱薛太太之被告。
    (3)被告確有開立中藥單1紙予甲○○。
    (4)被告有以扣案之藥酒2罐，向甲○○索費63,600元，並帶
      甲○○至宜蘭縣礁溪郵局，於上開時間，由甲○○至該處
      自動提款機提領現金支付被告。
   2、佐證之證據：
    (1)被告於警詢中之供述（見警卷第7頁至第9頁）
    (2)證人甲○○於偵查、本院審理中之證詞（見偵卷第8頁至
      第9頁；本院卷第60頁至第63頁）。
    (3)中藥單1紙（見警卷第12頁）。
    (4)郵政儲金匯業局自動櫃員機儲戶交易明細表3紙（見警卷
      第13頁）。
    (5)扣案之藥酒2罐。
（二）被告之辯解：
      被告乙○○矢口否認有何違反醫師法及藥事法之犯行，辯
      稱：
   1、我並沒有幫甲○○把脈看病，也沒有告訴甲○○如果不服
      用鹿茸會不孕。
   2、藥酒是我泡來自己服用，不知道是偽藥，我所寫的單子是
      我祖傳下來的補品單，並非處方箋。我只有切鹿茸，是甲○○自己把中藥材放進去泡。當日是甲○○主動向我購買
      該藥酒及要求我寫補品單給她的。
   3、而中藥材係順興蔘藥行負責人丙○○委託被告代為收錢，
      被告並沒有販賣之行為。
   4、本件是甲○○自己到上開租屋處找我，我不知道有沒有人
      介紹甲○○來向我買藥酒。
（三）本案之爭點：
   1、被告有無擅自執行醫療業務之行為？
   2、被告有無製造偽藥，進而販賣之行為？
   3、被告與上開2名女子、2名男子間，就上開犯行，有無犯意
      聯絡及行為分擔？
（四）本院之判斷：
   1、爭點一：被告有無擅自執行醫療業務之行為？
    (1)按醫師法第28條第1項既明定「非醫師擅自執行醫療業務
      」者，為其構成要件，因此只要行為人未具備合法醫師之
      資格，而為治療、矯正或預防人體疾病、傷害殘缺或保健
      為直接目的，所為之診察、診斷及治療；或基於診療、診
      斷結果，以治療為目的所為之處方、用藥、施術或處置等
      行為之全部或一部即屬相當。又把脈行為，屬診斷行為，
      並為醫師法第28條規定的醫療業務行為，有行政院衛生署
      65年12月13日衛署醫字第131621號函可資參酌。
    (2)而證人甲○○於偵查中證述：我們到宜蘭縣礁溪鄉○○路
      231巷3弄5號後，1位叫「薛太太」的人幫我把脈、看眼睛
      ，說我身上很多病，就拿出鹿茸說了一堆話，並要我買鹿
      茸‧‧「薛太太」沒有中醫師執照，幫我把脈，又開了處
      方箋，叫我以後要照這個吃，講得很神奇等語（見偵卷第
      8頁至第9頁）；於本院審理中證述：被告自稱「薛太太」
      ，幫我把脈、看眼睛、看舌頭，類似像中醫看病，說我缺
      血、缺鈣，身體不好，說我身體看起來很健康，但是健康
      不佳，後來被告拿鹿茸出來‧‧把鹿茸拿去切，很快就拿
      2 罐已經調好的藥酒，把鹿茸現切丟進去‧‧總共2罐‧
      ‧被告說我身體不好，女孩子吃這個很適合，也有說我不
      孕‧‧警卷第12頁中藥單是我提供給警方的，這是「薛太
      太」寫給我的，單子是她本來就有，名字和電話是她當場
      寫的，「薛太太」說罐裡就是這些藥，開這中藥單給我，
      以後就買這些藥來泡。被告有看我的手、血色、眼睛，還
      要我伸舌頭等語（見本院卷第60頁至第63頁）。並有中藥
      單1紙在卷可參（見警卷第12頁），及扣案之藥酒2罐可資
      佐憑，足認證人甲○○上開證詞，係屬真實，堪以採信。
      可證被告確有於93年9月17日14時許，在其租屋處，為證
      人甲○○把脈、看眼睛及舌頭，診斷甲○○身體虛弱、缺
      血缺鈣、不孕，隨即以鹿茸及中藥材浸泡酒類，製造藥酒
      2罐，宣稱具有治療上開疾病之醫療效能，鼓吹甲○○購
      買，並將寫妥之中藥單1紙交付甲○○，囑咐其日後按該
      單所載藥材採購浸泡服用。
    (3)至於中藥單固有記載多種之中藥材，惟並未記載各種中藥
      之劑量若干，核與處方箋之性質有異，尚難謂該中藥單係
      屬處方箋，併予敘明。
    (4)綜上證據，被告既有把脈、診斷，並交付證人甲○○藥酒
      2罐，已屬醫療行為，自需取得合法醫師資格者，或符合
      醫師法第28條但書規定情形，始得為之，被告未取得醫師
      資格，為其所坦承，則被告為證人甲○○把脈、診斷，並
      用藥之行為，自屬擅自執行醫療業務。被告仍辯稱：未有
      把脈等醫療行為等語，顯然不足採信。
   2、爭點二：被告有無製造偽藥，進而販賣之行為？
    (1)證人甲○○於偵查中證述：「薛太太」拿出鹿茸說了一堆
      話，並要我買鹿茸‧‧說鹿茸是野生很貴的東西‧‧我買
      了2罐鹿茸酒等語（見偵卷第8頁至第9頁）；於本院審理
      中證述：被告拿鹿茸出來，說是前幾天叫原住民抓下來很
      珍貴‧‧被告就把鹿茸拿去切，很快就拿2罐已經調好的
      藥酒，把鹿茸現切丟進去‧‧再加上藥材，總共2罐等語
      （見本院卷第61頁）。而被告於警詢中則供稱：鹿茸是我
      在高雄縣向1名鄭姓友人，以每兩1,000元之代價購得等語
      （見警卷第8頁）；於本院審理中供稱：鹿茸是我在台南
      縣佳里鎮，以1兩1,000元之價格買進等語（見本院卷第66
      頁至第67頁）。被告對鹿茸之來源前後供述不一，亦核與
      證人甲○○前述被告對其告知鹿茸係原住民獵取不同，顯
      見該鹿茸之來源不明。
    (2)證人丙○○於本院審理中證述：我是開設順興蔘藥行，被
      告有跟我買中藥，她本來向我買2包，我寄4包給她，我賣
      的中藥是合法進口的，不是禁藥。我是在1年前賣中藥給
      被告，我賣2次給被告，2次中藥材內容都一樣，功效是補
      身體，我沒有教被告如何調配。我賣給被告中藥材內容除
      警卷第12頁中藥單所載龜板沒有外，其他都有，因為龜板
      不能進口等語（見本院卷第64頁至第66頁）。可證證人丙○○確有販賣中藥單所載龜板以外之中藥材予被告2次，
      惟未曾委託被告代為販賣中藥材。故被告辯稱：係丙○○
      委託我代賣等語，自不足採。
    (3)而觀之證人甲○○所提出被告書寫之中藥單載有：「當歸
      、晉花、熟地、甘杞、杜仲、故紙、烏參、肉桂、白芍、
      桂支、白朮、五加皮、川芎、麥冬、龜板、牛七、鳳陳、
      六仟、木瓜、遠志、玉心、昌羊、黃精、吧參、姜活」等
      中藥材，此有該中藥單1紙在卷可參（見警卷第12頁）。
      惟扣案之藥酒2罐經送行政院衛生署檢驗結果：「褐色藥
      酒，內含肉蓯蓉、鹿茸、杜仲、味牛膝、川芎、續斷、紅
      耆、羌活、肉桂、白芍、骨碎補、木瓜、木蝴蝶、鎖陽、
      當歸、枸杞、血藤及大棗」等中藥材，此有行政院衛生署
      94年4月4日署授藥字第0940001827號函、行政院衛生署藥
      物食品檢驗局檢驗成績書各1份在卷可參（見核退偵卷第
      22頁、24頁）。顯示該中藥單所載中藥材內容，核與被告
      實際製造藥洒所含中藥材內容，除「杜仲、川芎、羌活、
      肉桂、白芍、木瓜、當歸」相同外，其餘藥酒內之「肉蓯
      蓉、味牛膝、續斷、紅耆、骨碎補、木蝴蝶、鎖陽、枸杞
      、血藤、大棗」中藥材，則與中藥單記載其餘藥材不同。
      足見該2罐藥酒內之中藥材，被告並非全向證人丙○○所
      購買，其中摻雜上開部分來源不明之中藥材。
    (4)再觀之扣案藥酒2罐經送行政院衛生署檢驗後，認倘其宣
      稱醫療效能而販售，應以藥品管理，如係未經核准擅自製
      造，核屬藥事法第20條第1款之偽藥。而有關藥品之製造
      ，需由符合藥品優良製造規範之製藥廠請領藥品許可證後
      ，始得製售，本署未曾核發藥品許可證予個人，查所檢還
      之原送檢體外觀無任何標示，應非屬本署核准製造之藥品
      等情，此分別有行政院衛生署94年4月4日署授藥字第0940
      001827號函、行政院衛生署94年4月22日署授藥字第09400
      02176號函各1份在卷可參（見核退偵卷第22頁、第35頁）
      。而承前述，被告既診斷證人甲○○身體虛弱、缺血缺鈣
      、不孕，並製造該2罐藥酒鼓吹證人甲○○購買，足認被
      告有宣稱該藥酒足以治療所患疾病之醫療效能，否則甲○○為何願以63,600元高價購買，且被告並未經行政院衛生
      署核准，即擅自製造該2罐藥酒，自屬製造偽藥之行為。
    (5)復承前述，被告既明知該2罐藥酒係偽藥，竟仍向證人甲○○宣稱具有醫療效能，而以63,600元價格販賣予甲○○
      ，且於甲○○當場表示所攜現金不足，尚帶同甲○○至宜
      蘭縣礁溪郵局，由甲○○自設置該處之自動提款機提領現
      金支付，益徵被告擔心甲○○藉機離去，乃偕同甲○○前
      往提款，俾立即取得現金，故被告顯具有營利之意圖。
    (6)綜上證據，被告未經行政院衛生署核准，將來源不明之鹿
      茸及摻雜部分來源不明之中藥材浸泡不明酒類擅自製造成
      藥酒，並向證人甲○○宣稱該2罐藥酒，具有治療其身體
      虛弱、缺血缺鈣、不孕之醫療效能，而以63,600元之價格
      ，販賣予甲○○，核屬製造偽藥而販賣之行為。被告仍以
      前詞辯稱：藥酒是我泡來自己服用，不知道是偽藥，也沒
      有販賣等語，自不足採。
   3、爭點三：被告與上開2名女子、2名男子間，就上開犯行，
      有無犯意聯絡及行為分擔？
    (1)證人甲○○於偵查中證述：我跟我朋友到宜蘭縣礁溪鄉五
      峰旗風景區玩，有1名女子跟我搭訕，後來又跑來1個女的
      ，說她們從台東上來，要去找1位神醫，神醫有祖傳秘方
      ，會把脈，她邀我們一起去，我們就跟她們的車，到宜蘭
      縣礁溪鄉○○路231巷3弄5號後，1位叫「薛太太」的人幫
      我把脈‧‧就拿出鹿茸說了一堆話，並要我買鹿茸等語（
      見偵卷第8頁至第9頁）；於本院審理中證述：我不住在宜
      蘭縣，於93年9月17日，我和朋友李珈蕙到宜蘭縣礁溪鄉
      五峰旗風景區爬山，當天是年約30歲至40歲的2男2女帶我
      們去宜蘭縣礁溪鄉○○路231巷3弄5號，帶我們去之前，
      他們說從台東開7個小時的車上來，說他們村莊的人都找
      「薛太太」看病，剛好我那天身體不舒服，他們就說一起
      去，自稱「葉先生」說他老婆身體不好給「薛太太」看好
      的，另外1個人也說同樣的話。被告自稱「薛太太」，幫
      我把脈、看眼睛及舌頭‧‧後來被告拿鹿茸出來‧‧旁邊
      有人好像是同夥在幫腔‧‧被告很快就拿2罐已經調好的
      藥酒，把鹿茸現切丟進去，被告就說1兩是1,500元，再加
      上藥材，總共2罐就是60,000元多‧‧旁邊的人陸續幫腔
      一直跟我講‧‧當時在場的人有該2男2女及「薛太太」連
      我和李珈蕙等語（見本院卷第61頁至第63頁）。佐以被告
      亦坦承於93年9月17日下午，甲○○係跟隨「葉先生」駕
      駛上開車輛搭載上開2名女子、1名男子，至宜蘭縣礁溪鄉
      ○○路231巷13弄5號之事實。而觀之證人甲○○係專程至
      宜蘭縣礁溪鄉五峰旗風景區遊玩，與被告又素不相識，究
      無無故到被告上開租屋處之可能，足認證人甲○○上開證
      詞，堪以採信。
    (2)綜上所述，可證上開2女、2男，均明知被告未取得合法之
      中醫師資格，竟與被告共同基於擅自執行醫療業務、製造
      進而販賣偽藥牟利之犯意聯絡，為遂行販賣偽藥之目的，
      而以擅自執行醫療業務為方法，先推由該2男、2女在宜蘭
      縣礁溪鄉五峰旗風景區尋找不特定之遊客，並於上開時、
      地，向證人甲○○佯稱被告係神醫，具有祖傳秘方，再帶
      同甲○○至被告上開租屋處，推由被告對甲○○擅自執行
      醫療業務，並製造上開偽藥，該2男、2女乃在旁鼓吹療效
      ，以遂行販賣上開偽藥予甲○○之目的。故該2男、2女與
      被告間，就被告上開犯行，自具有犯意聯絡及行為之分擔
      甚明。
   4、從而，被告與上開2名女子、2名男子，於上開時、地，共
      同基於擅自執行醫療業務、製造進而販賣偽藥牟利之犯意
      聯絡，而為上開擅自執行醫療業務、製造並販賣偽藥之行
      為，事證明確。
二、論罪科刑之理由：
（一）被告乙○○所為，係犯醫師法第28條第1項前段未取得醫
      師資格擅自執行醫療業務罪、藥事法第83條明知為偽藥而
      販賣罪。
（二）被告製造偽藥之低度行為，應為其後販賣之高度行為所吸
      收，不另論罪。
（三）被告與姓名、年籍不詳之成年女子2名、男子2名間，就未
      取得醫師資格擅自執行醫療業務罪、明知為偽藥而販賣罪
      ，具有犯意聯絡及行為分擔，為共同正犯。
（四）被告係以未取得醫師資格擅自執行醫療業務為方法，遂行
      其明知為偽藥而販賣之目的，其所犯兩罪間，有方法目的
      之牽連關係，依刑法第55條後段規定，應從較重之藥事法
      第83條第1項之明知為偽藥，而販賣罪處斷。
（五）審酌被告無犯罪前科，此有台灣高等法院被告前案紀錄表
      1份在卷可參，素行良好，惟其既未具備中醫師資格，竟
      擅自執行醫療業務，不顧及被害人之身體健康，將來源不
      明之鹿茸摻雜部分來源不明之中藥材浸泡在不明之酒類內
      ，製造偽藥，進而以高價販賣予被害人，牟取暴利，影響
      人民用藥之安全，且推由上開不詳姓名、年籍之人，在風
      景區內尋找不特定之遊客為犯案對象，亦波及國內觀光旅
      遊之發展，及被告於犯罪後仍飾詞否認犯行，態度不佳等
      一切情狀，量處如主文所示之刑。
（六）至於扣案之中藥單、藥酒2罐，雖係供被告犯罪使用之物
      ，惟上開物品被告均已交付被害人甲○○，為甲○○所有
      ，爰不宣告沒收，併此敘明。
三、適用之法律：
（一）程序法方面：刑事訴訟法第299條第1項前段。
（二）實體法方面：醫師法第28條第1項前段，藥事法第83條第1
      項，刑法第11條前段、第28條、第55條後段。
本案經檢察官吳宇青到庭執行職務。
中    華    民    國    95    年    3     月    16    日
                  刑事第二庭     審判長法  官  林明山
                                       法  官  謝佩玲
                                       法  官  蘇錦秀
以上正本證明與原本無異。
如不服本判決，應於判決送達後10日內，向本院提出上訴狀。（
需附繕本）
                                       書記官  陳雅君
中    華    民    國    95    年    3     月    20    日
附錄本案論罪科刑法條：
★醫師法第28條第1項：
未取得合法醫師資格，擅自執行醫療業務者，處6個月以上5年以
下有期徒刑，得併科新臺幣300,000元以上1,500,000元以下罰金
，其所使用之藥械沒收之。
★藥事法第82條第1項：
製造或輸入偽藥或禁藥者，處10年以下有期徒刑，得併科新臺幣
10,000,000元以下罰金。
★藥事法第83條第1項：
明知為偽藥或禁藥，而販賣、供應、調劑、運送、寄藏、牙保、
轉讓或意圖販賣而陳列者，處7年以下有期徒刑，得併科新臺幣
5,000,000元以下罰金。


司法院資訊處製作；財團法人民間司法改革基金會備份。
